【裁判字號】    98,花訴,8
【裁判日期】    980527
【裁判案由】    違反臺灣地區與大陸地區人民關係條例等
【裁判全文】
臺灣花蓮地方法院刑事判決              98年度花訴字第8 號
公  訴  人  臺灣花蓮地方法院檢察署檢察官
被      告  甲○○
上列被告因違反臺灣地區與大陸地區人民關係條例等案件，經檢
察官聲請以簡易判決處刑（97年度偵字第1325號），本院認不宜
以簡易判決處刑，改依通常程序審理，被告於準備程序中就被訴
事實為有罪之陳述，經本院合議庭裁定由受命法官獨任進行簡式
審判程序，判決如下：
    主  文
甲○○共同連續違反不得使大陸地區人民非法進入臺灣地區之規
定，累犯，處有期徒刑捌月，減為有期徒刑肆月，如易科罰金，
以銀元參佰元即新台幣玖佰元折算壹日。
    事實及理由
一、犯罪事實：甲○○明知大陸地區人民非經主管機關許可不得
    進入臺灣地區，並明知大陸地區人民黃銀香擬自大陸地區以
    假結婚之方式來臺工作，彼此均無結婚之真意，竟同意年籍
    不詳成年人盧桂美之仲介安排，充當假結婚登記人頭，而與
    盧桂美共同基於使大陸地區人民黃銀香非法進入台灣地區及
    與黃銀香、盧桂美共同行使使公務員登載不實文書之概括犯
    意聯絡，而為下列行為：
  (一)由甲○○於民國90年5月1日前往大陸地區，與黃銀香於90年
    5月17 日在大陸地區江西省九江市完成公證結婚並虛偽辦理
    公證結婚登記手續，取得大陸地區公證處核發之結婚公證書
    與結婚證明書後，由甲○○先行返臺，持該結婚公證書及結
    婚證明書向財團法人海峽交流基金會（下簡稱海基會）辦理
    認證證明後，於90年7月23 日持各該結婚證書及認證文件，
    在花蓮縣花蓮市戶政事務所填具「結婚登記申請書」，辦理
    結婚登記，使不知情之戶政事務所承辦公務員將其二人結婚
    之不實事項，登載於職務上所掌之戶籍登記簿及戶籍謄本等
    公文書，並核發登載不實之戶籍謄本及換發「配偶」欄登載
    「黃銀香」之不實事項之國民身分證予甲○○，足以生損害
    於戶政機關對戶籍資料管理之正確性。再由甲○○於90 年7
    月28日前往花蓮縣警察局花蓮分局中華派出所，自任黃銀香
    進入臺灣地區保證責任之保證人，由承辦警員實質審核完成
    對保後，於90年8月1日委託不知情之旅行社人員檢附登載不
    實結婚登記之戶籍謄本及結婚證明書等文件，向內政部警政
    署入出境管理局（現已改制為入出國及移民署，下稱移民署
    ）行使，以配偶身分來臺探親為由，申請核准黃銀香入境並
    發給大陸地區人民進入臺灣地區旅行證，經移民署承辦業務
    之該管公務員實質審核結果，據以核發入出境許可及中華民
    國臺灣地區旅行證予大陸地區女子黃銀香，使黃銀香於91年
    1月7日持前開旅行證、入境許可等資料，以此非法之方式順
    利入境臺灣地區，足以生損害於戶政機關對戶籍資料管理及
    入出境管理機關對大陸地區人民入境管理之正確性。
  (二)嗣因黃銀香探親期間屆滿出境，甲○○復承前基於使大陸地
    區人民黃銀香非法進入臺灣地區之概括犯意，再於91年5月7
    日、91年8月26日、92年10月16 日委託不知情之旅行社人員
    檢具保證書及登載不實內容之戶籍謄本向移民署行使，申請
    大陸地區人民黃銀香入境許可及發給旅行證，經承辦公務員
    實質審查後，先後許可核發黃銀香之入境許可及中華民國臺
    灣地區旅行證，使黃銀香於91年6月17日、91年10月4日、92
    年12月1 日多次非法進入臺灣地區，均足以生損害於戶政機
    關對戶籍資料管理及入出境管理機關對大陸地區人民入境管
    理之正確性。
二、證明被告犯罪行為之證據：
  (一)被告甲○○於警詢、偵查中及本院之自白。
  (二)被告黃銀香於內政部警政署入出境管理局之面談紀錄（見台
    灣花蓮地方法院檢察署97年度偵字第1325號卷第14頁）。
  (三)內政部入出國及移民署97年11月5日移署出停泰字第0971056
    0600號函1件。
  (四)中華人民共和國江西省九江市公證處出具被告甲○○、黃銀
    香結婚公證書、結婚證明書各1件。
  (五)財團法人海峽交流基金會證明書、結婚登記申請書、戶籍謄
    本各1件。
  (六)大陸地區人民黃銀香申請進入臺灣地區旅行證申請書、保證
    書、旅客入出境查詢表等件。
  (七)被告黃銀香申請進入臺灣地區申請案件查詢明細表2 紙、入
    出國證明書1紙。
三、論罪科刑：
  (一)按被告甲○○行為後，台灣地區與大陸地區人民關係條例業
    於92年10月29日修正公布，並自92年12月31日施行，修正後
    該條例第79條第1項規定「違反第15條第1款規定者，處一年
    以上七年以下有期徒刑，得併科新台幣一百萬元以下罰金。
    」，與修正前同條第1項規定「違反第15條第1款之規定者，
    處五年以下有期徒刑，拘役或科或併科新台幣五十萬元以下
    罰金。」比較結果，以修正前之舊法較有利於被告，依刑法
    第2條第1項前段之規定，應適用修正前之該條例第79條第 1
    項規定處斷，合先說明。
  (二)次按，行為後法律有變更者，適用行為時之法律。但行為後
    之法律有利於行為人者，適用最有利於行為人之法律，刑法
    第2條第1項定有明文。查被告甲○○行為後刑法業已於94年
    2月2日修正公布，並自95年7月1日施行，比較修正前後新舊
    法適用之結果，新修正刑法均未較有利於被告，本案應一體
    適用行為時即修正前舊刑法（如附表所示）。又被告行為後
    ，刑法施行法增訂第1條之1，於95年6月14 日經總統公布，
    並自同年7月1日起施行，該條規定：「中華民國94年1月7日
    刑法修正施行後，刑法分則編所定罰金之貨幣單位為新臺幣
    。94年1月7日刑法修正時，刑法分則編未修正之條文定有罰
    金者，自94年1月7日刑法修正施行後，就其所定數額提高為
    30倍。但72年6 月26日至94年1月7日新增或修正之條文，就
    其所定數額提高為3 倍。」本件被告所犯刑法第216 條、第
    214條行使使公務員登載不實之文書罪，自24年7 月1日公布
    施行後，即未再修正，其法定刑中之罰金刑，依增訂刑法施
    行法第1條之1第1項、第2項前段規定，貨幣單位為新臺幣，
    數額應提高30倍。此與修正前之罰金以銀元為單位，適用罰
    金罰鍰提高標準條例之結果應提高10倍者相較（新臺幣與銀
    元之比例為1：3，換算結果，亦為30倍），並無較不利之情
    形，本無新舊法比較適用之問題，應逕適用刑法施行法第 1
    條之1 準據法之特別規定，調整其法定刑之罰金部分，亦附
    此敘明。
  (三)核被告甲○○持登載不實之戶籍謄本向移民署行使，均係犯
    刑法第216條、第214條之行使使公務員登載不實文書罪。被
    告甲○○以結婚原因向戶政事務所辦理結婚登記，其所犯使
    公務員登載不實之低度行為，為行使之高度行為所吸收，不
    另論罪。被告甲○○就上開行使使公務員登載不實文書罪部
    分，與黃銀香、盧桂美間，有犯意之聯絡及行為之分擔，為
    共同正犯。另被告甲○○使大陸地區人民黃銀香非法進入臺
    灣地區，係違反92年12月31日修正前臺灣地區與大陸地區人
    民關係條例第15條第1款規定，應依同法第79條第1項之罪論
    處，被告甲○○就此部分，與盧桂美間有犯意聯絡及行為之
    分擔，為共同正犯。被告甲○○多次共同行使使公務員登載
    不實文書，及多次使黃銀香入境臺灣地區違反臺灣地區與大
    陸地區人民關係條例之犯行，均時間緊接，犯罪構成要件相
    同，顯均係出於同一概括犯意而為，均應依修正前刑法第56
    條連續犯之規定，論以連續行使使公務員登載不實文書罪及
    違反臺灣地區與大陸地區第79條第1 項罪各一罪，併各加重
    其刑。被告甲○○於91年5月7日、91年8月26日、92年10月1
    6日各次行使使公務員登載不實文書罪及使黃銀香於91年6月
    17日、91年10月4日、92年12月1日各次非法進入臺灣地區，
    違反台灣地區與大陸地區人民關係條例罪部分，雖未據檢察
    官聲請處刑，惟與已起訴之被告行使使公務員登載不實罪及
    違反修正前台灣地區與大陸地區人民關係條例第79條第1 項
    之犯行間，均有裁判上一罪之關係，基於審判不可分原則，
    本院自應併予審究。另黃銀香於92年3月28 日（甲○○在監
    執行中）及94年1月11 日之入境係黃銀香委託不知情之旅行
    社人員申請，無證據證明係被告申請，此部分未據檢察官聲
    請簡易判決處刑，惟與已起訴部分有裁判上一罪關係，爰不
    另為無罪諭知。又被告甲○○於87年間因犯竊盜罪，經本院
    以87年度易字第611號判處有期徒刑7月確定，於89年8月 31
    日執行完畢，有臺灣高等法院被告前案紀錄表在卷可稽，其
    於5 年以內，再犯本件有期徒刑以上之罪，為累犯，應依修
    正前刑法第47條規定加重其刑。再被告甲○○所犯使大陸地
    區人民非法進入臺灣地區之罪與行使使公務員登載不實之文
    書罪間，有方法結果之牽連關係，應依修正前刑法第55條牽
    連犯之規定，從一重依修正前台灣地區與大陸地區人民關係
    條例第79條第1項規定處斷。
  (四)爰審酌被告甲○○以假結婚登記之非法方法，達使黃銀香入
    境台灣之目的，嚴重破壞兩岸人民交流之管制，且敗壞社會
    善良風俗，惟被告甲○○犯罪後坦承犯行，顯有悔改之意，
    另審酌被告之智識程度、黃銀香已出境等一切情狀，量處如
    主文所示之刑。又被告甲○○犯罪時間係在96年4月24 日以
    前，應依中華民國96年罪犯減刑條例第2條第1項第3款，第7
    條規定，減其宣告刑二分之一，並依修正前刑法第41條第 1
    項前段規定，諭知易科罰金之折算標準。
四、依刑事訴訟法第299條第1項前段、第452 條，修正前台灣地
    區與大陸地區人民關係條例第79條第1項、第15條第1款，刑
    法第11條前段、第2條第1項前段、第216條、第214條，修正
    前刑法第28條、第47條、第55條、第56條、第41條第1 項前
    段，刑法施行法第1條之1，中華民國96年罪犯減刑條例第 2
    條第1項第3款、第7條、第9條，判決如主文。
中    華    民    國    98    年    5     月    27    日
                  刑事第四庭    法  官  蔡寶樺
以上正本證明與原本無異。
如不服本判決應於收受送達後10日內向本院提出上訴書狀，並應
敘述具體理由。其未敘述上訴理由者，應於上訴期間屆滿後20日
內向本院補提理由書 (均須按他造當事人之人數附繕本)「 切勿
逕送上級法院」。
中    華    民    國    98    年    5     月    27    日
                                書記官
附錄本判決論罪之法律條文：
修正前臺灣地區與大陸地區人民關係條例第79條
違反第十五條第一款規定者，處五年以下有期徒刑、拘役或科或
併科新台幣五十萬元以下罰金。
以犯前項之罪為常業者，處一年以上七年以下有期徒刑，得併科
新台幣一百萬元以下罰金。
第一項之未遂犯罰之。
修正前臺灣地區與大陸地區人民關係條例第15條
左列行為不得為之：
一  使大陸地區人民非法進入臺灣地區。
二  招攬臺灣地區人民未經許可使之進入大陸地區。
三  使大陸地區人民在臺灣地區從事未經許可或與許可目的不符
    之活動。
四  僱用或留用大陸地區人民在臺灣地區從事未經許可或與許可
    範圍不符之工作。
五  居間介紹他人為前款之行為。
中華民國刑法第216條
行使第210條至第215條之文書者，依偽造、變造文書或登載不實
事項或使登載不實事項之規定處斷。
中華民國刑法第214條
明知為不實之事項，而使公務員登載於職務上所掌之公文書，足
以生損害於公眾或他人者，處3年以下有期徒刑、拘役或5百元以
下罰金。
附表：：
┌───┬───────┬────────┬──────┐
│比較  │舊刑法於本案適│新刑法於本案適用│依從舊從輕原│
│法條  │用之法律效果  │之法律效果      │則比較結果  │
├───┼───────┼────────┼──────┤
│刑法第│二人以上共同「│二人以上共同「實│本條依新、舊│
│28條  │實施」犯罪之行│行」犯罪之行為者│法比較均構成│
│      │為者。        │。              │共同正犯，新│
│      │              │                │法並未較有利│
│      │              │                │被告。      │
├───┼───────┼────────┼──────┤
│刑法第│罰金1 元（銀元│新台幣一千元以上│本條從舊刑法│
│33條第│）以上。      │，以百元計算之。│較有利於被告│
│5 款（│（折合新台幣3 │                │            │
│罰金刑│元以上）      │                │            │
│部分）│              │                │            │
├───┼───────┼────────┼──────┤
│刑法第│犯一罪而其方法│刪除（原則上數犯│本條從舊刑法│
│55條牽│或結果之行為犯│罪行為依數罪併罰│較有利於被告│
│連犯之│他罪者，從一重│處斷）          │            │
│規定  │處斷。        │                │            │
├───┼───────┼────────┼──────┤
│刑法第│連續數行為而犯│刪除（原則上數犯│本條從舊刑法│
│56條  │同一之罪名者，│罪行為依數罪併罰│較有利於被告│
│      │以一罪論（即依│處斷）          │            │
│      │裁判上一罪處斷│                │            │
│      │）。得加重其刑│                │            │
│      │至二分之一。  │                │            │
├───┼───────┼────────┼──────┤
│刑法第│受有期徒刑之執│受有期徒刑之執行│本條依新、舊│
│47條  │行完畢，或受無│完畢，或受無期徒│法比較被告均│
│      │期徒刑或有期徒│刑或有期徒刑一部│構成累犯，新│
│      │刑一部之執行而│之執行而赦免後，│法並未較有利│
│      │赦免後，五年以│五年以內故意再犯│於被告。    │
│      │內再犯有期徒刑│有期徒刑以上之罪│            │
│      │以上之罪者，為│者，為累犯，加重│            │
│      │累犯，加重本刑│本刑至二分之一。│            │
│      │至二分之一。  │（即故意犯方論以│            │
│      │              │累犯）          │            │
├───┼───────┼────────┼──────┤
│刑法第│依修正前罰金罰│如易科罰金，以新│本條從舊刑法│
│41條第│鍰提高標準條例│臺幣1,000元、   │較有利於被告│
│1項前 │第2條規定，易 │2,000元或3,000元│。          │
│段    │科罰金數額提高│折算1日         │            │
│      │為100倍，如易 │                │            │
│      │科罰金，以銀元│                │            │
│      │300元即新臺幣 │                │            │
│      │900元折算1日  │                │            │
├───┴───────┴────────┴──────┤
│綜合比較結果：                                        │
│本案綜其全部罪刑之比較，無論共犯、牽連犯、連續犯、累犯│
│、易科罰金折算標準之規定，新刑法均未較有利於被告，故本│
│案應一體適用行為時即舊刑法。                          │
└───────────────────────────┘


司法院資訊處製作；財團法人民間司法改革基金會備份。
